最高法院刑事判決　　　　　　　　　　　　　　　九十一年度台上字第一七一三號
　　上　訴　人　台灣高等法院檢察署檢察官
　　被　　　告　甲○○○
右上訴人因被告貪污案件，不服台灣高等法院中華民國九十年十月二十五日第二審更
審判決（九十年度上更(二)字第六○七號，起訴案號：台灣基隆地方法院檢察署八十五
年度偵字第二四五三號），提起上訴，本院判決如左：
    主  文
原判決撤銷，發回台灣高等法院。
    理  由
本件原判決以公訴意旨略稱：被告甲○○○係財政部基隆關稅局出口組驗貨課稽核，
負責出口貨物查驗工作，為依據法令從事公務之人員。民國八十四年十一月三日台北
市培仁股份有限公司（下稱培仁公司）委託基隆市雄風報關有限公司（下稱雄風公司
）代為申報出口多批台塑關係企業南亞塑膠股份有限公司（下稱南亞公司）生產之貨
品時，其中一批（報單號碼：AA/84/6754/0914 ）經財政部基隆關稅局出口組抽中應
驗並指派被告負責查驗，被告於翌日查驗時發現貨品有南亞公司之商標，而報單係申
報無商標，被告明知依規定本應將未報商標情事註記於報單上，俾利業務課依關章處
罰，惟其趁機索賄，竟違背職務隱匿此一有商標之事實，不予簽報，逕行在該出口報
單上「挑認」為無商標，並將該職務上作成但內容不實之公文書，轉送業務課核准放
行。被告於完成上開違背職務之行為後，即出於為取得上開違背職務行為之對價，私
下向雄風公司職員王麗祥表示，略以：未報商標簽報上去將處罰新台幣（下同）六千
元，我不簽報讓貨通關，希望貨主支付三千五百元。王某回報關公司後，即將上情告
知公司內負責與客戶連繫之職員陳雪娥，陳女再將未報商標將罰六千元及可私下付款
三千五百元予關員擺平之事電告培仁公司職員張義頊，因張某認為渠公司出口之貨品
本來就有南亞之標誌（商標），且多年來均有，錯不在己而予推拒；同年月六日被告
復以電話通知雄風公司，要職員藍如秀轉告王麗祥與其見面，當面處理未報商標之事
，王某當面告知被告培仁公司不願支付這筆錢後，被告始作罷，因認被告甲○○○涉
犯貪污治罪條例第四條第一項第五款之對於違背職務之行為要求賄賂罪嫌及刑法第二
百十三條之公務員明知為不實之事項登載於職務上所掌之公文書罪嫌云云。經審理結
果，不能證明被告犯罪，因而撤銷第一審科刑判決，改判諭知被告無罪，固非無見。
惟查：(一)、被告之自白雖不得作為認定犯罪之唯一證據，但其之自白苟非出於強暴、
脅迫、利誘、詐欺、違法羈押或其他不正之方法，且與事實相符者，仍不失有證據能
力。被告於法務部調查局航業海員調查處（下稱海調處）調查時自白「貨主未在報單
上申報商標，……。」「……查驗這批貨物時……我有看到貨物包裝上有南亞的商標
，……我不忍心把商標之事簽註在報單上，讓貨物無法順利出口，……。」「當時…
…看到有南亞商標，不能把它簽死，所以跟雄風（公司）講……商標我有看到，讓東
西（指貨品）過關，順便跟他們說一說，讓他們知道我有幫忙。」而雄風公司之職員
即證人王麗祥於海調處亦已證述「……甲○○○至現場驗貨，後來打電話至雄風報關
行（公司）表示來貨申報無商標，實際來貨有商標，……我找到謝員時，謝員告訴我
這種情形，他若簽報上去，依規要罰六千元，但他未簽報而讓來貨通關，……。」培
仁公司之職員即證人張義頊於偵查中亦結證貨主是培仁，貨向南亞買，……客戶（指
買主）要求要有南亞標籤（似為商標之誤）。」訊以為何雄風（公司）陳小姐（指陳
雪娥）打電話給你？答：「她說貨物（品）上有商標，但文件打無商標，要罰款，我
叫他直接找南亞。」且被告亦不諱言去電雄風公司之事實；並經證人陳雪娥、藍如秀
證述屬實，復有海調處相關通話監察報告、培仁公司申請出口報單等影本在卷可稽（
見海調處卷第一｜三九頁、偵查卷第九｜一五頁），互核相符。足以證明被告明知培
仁公司申請出口報單申報無商標，而查驗結果有商標，仍於該出口報單「挑認」為無
商標，顯已涉犯刑法第二百十三條之公務員明知為不實之事項，而登載於職務上所掌
之公文書罪。原判決竟認均不足認定申報出口貨品上確有南亞公司商標，被告於該報
單上「挑認」無商標，並無不實之情事，遽為有利被告之判斷，難謂於證據法則無違
。(二)、卷附之南亞公司九十年九月二十五日南塑經一字第ＮＳＡ一七九號函固載明八
十四年間售予培仁公司等客戶銷往國外之塑膠皮料，其包裝上是否均有本公司之商標
，因……生產資料之保留期限為一年，故八十四年之檔案皆已清除，難以查證等語（
見原審九十年度上更(二)字第六○七號卷第一○四頁）。但培仁公司銷往國外客戶之本
件貨物，據該公司職員張義頊於偵查中結證客戶要求要有南亞商標，自不難調取其買
賣契約（指培仁與國外客戶簽訂）或銀行押匯相關信用狀等文件查明究有無指定南亞
公司生產及有其商標之貨品，原審未予調查，遽以因資料逾保管期限而已清除，無從
查證，殊有證據調查未盡之違法。檢察官上訴意旨執以指摘原判決不當，非無理由，
應認原判決仍有撤銷發回更審之原因。
據上論結，應依刑事訴訟法第三百九十七條、第四百零一條，判決如主文。
中      華      民      國    九十一    年      三      月    二十八    日
                              最高法院刑事第二庭
                                  審判長法官  洪  清  江
                                        法官  李  伯  道
                                        法官  呂  丹  玉
                                        法官  洪  文  章
                                        法官  花  滿  堂
      右正本證明與原本無異
                                              書  記  官
中      華      民      國    九十一    年      四      月      三      日
